【裁判字號】    95,簡上,4
【裁判日期】    950529
【裁判案由】    返還保證金
【裁判全文】
臺灣基隆地方法院民事判決      95年度簡上字第4號
上  訴  人  戊○○
訴訟代理人  丁○○
被上訴人    財政部國有財產局台灣北區辦事處基隆分處
法定代理人  乙○○
訴訟代理人  甲○○
            辛○○
被上訴人    國防部總政治作戰局
法定代理人  丙○○
訴訟代理人  庚○○
            己○○
當事人間請求返還保證金事件，上訴人對於94年12月22日本院基
隆簡易庭94年度基簡字第663號第一審判決提起上訴，本院第二
審合議庭於95年5月15日言詞辯論終結，判決如下：
    主  文
上訴駁回。
第二審訴訟費用由上訴人負擔。
    事實及理由
壹、上訴人上訴意旨除援引第一審之陳述外，並補充略以：
一、拍賣公告記載為：「基隆市○○區○○段148—12地號，附
    載：１、地上有磚造平房，水泥地地上建物屬歷史建築。２
    、採現狀標售及點交，如有地上物及占有問題概由得標人自
    理」，其可疑之處為拍賣者為土地，但地上歷史建物有無包
    括在內，並未明顯標示清楚，如果不包括在內，衍生之法律
    問題諸多，則地上歷史建物在系爭土地面積甚大，且不負點
    交，因此上訴人標系爭土地，無完全權利，自屬瑕疵，使人
    陷於錯誤。且上訴人再向基隆市政府文化局、都市發展局查
    證後，即向被上訴人提出異議之告知，基於錯誤之意思表示
    ，撤銷投標行為，應屬合理合法。
二、基此聲明：
（一）原判決廢棄。
（二）被上訴人應連帶給付上訴人新台幣（下同）199,000元，
      並自起訴狀繕本送達翌日起至清償日止，按年息百分之五
      計算之利息。
貳、被上訴人等均除援引第一審之陳述，為此聲明：上訴駁回。
參、得心證之理由：
一、被上訴人國防部總政治作戰局之法定代理人已變更為丙○○
    ，並據其具狀聲明承受訴訟，且提出國防部令為證。經核要
    無不合，應予准許，核先敘明。
二、按當事人適格，乃指當事人就特定訴訟，得以自己之名義，
    為原告或被告之資格，亦即就特定訴訟有無實施訴訟之權能
    。在給付之訴，祗須主張自己有給付請求權者，對於其主張
    負有義務者提起，即為當事人適格。當事人是否適格，依原
    告起訴主張之事實定之，非依審判之結果定之（最高法院69
    年度台上字第1333號判決、79年度台上字第1391號判決參照
    ）。本件上訴人主張其已撤銷系爭投標之意思表示，實際收
    受上開保證金之被上訴人，即負有將保證金返還予伊之義務
    ，惟因上訴人一時無法確認該筆保證金現由何人保管，乃將
    二人併列為原審被告即被上訴人等語，足見上訴人主張其對
    於實際保管該筆保證金者有返還請求權，則其將可能保管系
    爭保證金之國有財產局基隆分處列為原審被告及被上訴人，
    當事人適格並無欠缺。至事實上由何人實際保管該筆保證金
    而負有返還義務，則屬上訴人之訴有無理由之問題。
三、上訴人主張其參加被告國有財產局基隆分處標售含系爭土地
    在內之國軍老舊眷村改建國有不動產之投標，並依公告內容
    繳納保證金199,000元，經開標結果由其得標，惟上訴人得
    標後竟發現系爭土地位於保護區，受禁建之限制，且土地上
    之建物為歷史建物，依法上訴人無法自由處分，乃未繳納尾
    款，並以意思表示錯誤為由，寄發存證信函予被上訴人等，
    撤銷上開投標之意思表示，請求返還保證金，惟遭被上訴人
    等所拒等事實，為兩造所不爭，並有卷附國有財產局94年8
    月11日台財產北基一字第0940006711號函、基隆市文化局函
    94年8月19日基文資壹字第0940003389號函、基隆市政府都
    市發展局94年8月19日基府都計貳字第094000915 64號函、
    存證信函等影本可稽，堪信為真實。上訴人請求被上訴人返
    還其前所繳納之保證金，無非以：其以撤銷所為錯誤投標之
    意思表示為據，被上訴人等就收受上訴人寄發之存證信函乙
    節固不爭執，惟辯稱上訴人上開意思表示之撤銷與法不合，
    不生撤銷之效力等語。故本件兩造爭點厥在於：上訴人以意
    思表示錯誤為由撤銷上開投標之意思表示，是否發生法律上
    之效力？
四、按意思表示之內容有錯誤，或表意人若知其事情即不為意思
    表示者，表意人得將其意思表示撤銷之，但以其錯誤或不知
    事情，非由表意人自己之過失者為限，民法第88條第1項定
    有明文。申言之，如錯誤或不知事情，係由於表意人自己之
    過失，即不得撤銷其意思表示。上訴人主張系爭土地之標售
    公告既載明為「公告標售94年度第2批國軍老舊眷村改建國
    有不動產」等語，易使人誤認投標人得標後，均得自由改建
    ，系爭土地位於保護區，不但受禁建之限制，且其上磚造房
    屋為歷史建物，上訴人根本無法予以處分、利用，上訴人因
    誤以為標得系爭土地後，便得以自由利用、處分而參與投標
    ，顯屬意思表示之錯誤云云。但查：
（一）被上訴人國有財產局基隆分處94年7月22日台財產北基一
      字第0940006203號公告雖載「公告標售94年度第2批國軍
      老舊眷村改建國有不動產」等語，但該段文字僅表明標售
      之不動產屬於國軍老舊眷村改建之國有不動產，並未涉及
      個別不動產利用、處分權能之具體內容，衡諸社會通念，
      並不致使人如此誤認之虞。至上訴人主張該段文字易使人
      誤認為得標人得自由改建，乃其個人主觀上對於該段字義
      之誤解及擅自擴張解釋，委無足採。再查，系爭土地標售
      公告中已明載該筆土地在都市計畫使用分區編定上屬於「
      保護區」，是上訴人欲藉此查得該筆土地之利用或處分之
      相關限制，要非難事，其疏未注意此一標示，致未查證，
      率然參與投標，自難卸免其過失之責。
（二）上訴人另主張系爭土地上之建物為歷史建築，其無法予以
      修復、改建，伊誤認得標後得予以修復、改建，自屬意思
      表示之錯誤云云。第查，系爭標售公告標號25之標的（即
      系爭土地）之不動產標示欄僅載「基隆市○○區○○段
      148- 12地號」，並未將其上建物併列為標售之標的，此
      與同公告標號2至24號，將土地連同地上建物一併列入標
      售者，顯然有別。又系爭土地之標售公告之備註欄2.載明
      「採現狀標售及點交，如有地上物及占有問題概由得標人
      自理。」等語，準此觀之，得標者猶需自行設法解決地上
      物及占有之相關問題，更足證明地上物自始即不在公告標
      售之列，則上訴人投標購買者未及於地上建物，其何來對
      該建物進行修復、改建之權？況系爭土地之標售公告備註
      欄1.已載明：「地上有磚造平房（荒廢）、水泥地，地上
      建物屬歷史建築。」等語，益證該建物非但不在標售之列
      ，公告上更明確標示其屬性，促投標者注意，是上訴人未
      經詳閱而投標，要難認有何瑕疵可言，上訴人更難謂無過
      失。
（三）查土地之性質（含土地現狀及使用限制等）攸關土地買受
      人之購買意願及出價高低，足認為交易上重要之事項，依
      民法88 條第2項規定，乃對「物」之性質之錯誤，倘買受
      人對此有所誤認，固可認係意思表示之錯誤。第查，本件
      錯誤之造成，既係肇因於上訴人投標前，未詳閱標售公告
      或進行必要之查證，致誤解其文義，顯見該項錯誤乃其過
      失所致，依民法第88條第1項但書規定，即不得主張撤銷
      。
五、承上所述，上訴人撤銷其前所為錯誤之意思表示，依法既不
    生效力，其投標仍屬有效。上訴人在得標後未於繳款期限內
    補足價款，依「財政部國有財產局台灣北區辦事處基隆分處
    辦理國防部委託標售94年度第2批國軍老舊眷村改建國有不
    動產投標須知」第11條第2項第2款：「得標人逾期不繳價款
    者，買賣契約關係消滅，得標人所繳之全部保證金沒收，且
    不得主張對標售之不動產有任何權利」之規定，其所繳之保
    證金即應予沒收。從而，上訴人訴請被上訴人連帶給付
    199,000元及法定遲延利息，洵屬無據，因此，原審駁回上
    訴人之訴於法要無不合。上訴意旨指摘原判決不當，求予廢
    棄改判，為無理由，其上訴應予駁回。
六、據上論結，本件上訴為無理由，依民事訴訟法第436 條之1
    第3 項、第463 條、第449 條第1 項、第78條，判決如主文
    。
中    華    民    國    95    年    5     月    29    日
                  臺灣基隆地方法院民事庭
                    審判長法  官  李木貴
                          法  官  姚貴美
                          法  官  王翠芬
以上正本係照原本作成。
本件判決不得上訴。
中    華    民    國    95    年    5     月    29    日
                          書記官  修丕龍


司法院資訊處製作；財團法人民間司法改革基金會備份。
